【裁判字號】    97,上易,493
【裁判日期】    980304
【裁判案由】    詐欺
【裁判全文】
臺灣高等法院臺南分院刑事判決  九十七年度上易字第四九三號
上訴人  臺灣雲林地方法院檢察署檢察官
被  告  甲○○
上列上訴人因被告詐欺案件，不服臺灣雲林地方法院九十七年度
易字第九九號中華民國九十七年七月十五日第一審判決（起訴案
號：臺灣雲林地方法院檢察署九十五年度偵字第五一五五號、九
十六年度偵字第一五四五號），提起上訴，本院判決如下：
    主    文
原判決撤銷。
甲○○犯詐欺取財罪，處有期徒刑捌月，減為有期徒刑肆月，如
易科罰金以銀元佰元（即新台幣玖佰元）折算壹日。
    事    實
一、甲○○於民國（下同）九十四年九月間，明知資金短絀，已
    無為他人興建房屋之能力，經不知情從事房地產仲介業之詹
    琇如（另經檢察官為不起訴之處分）介紹，於得知乙○○有
    意在雲林縣斗南鎮○○段第九四三之三五地號土地興建房屋
    後，認有機可乘，竟基於意圖為自己不法之所有，於九十四
    年十月二十七日，與乙○○在雲林縣斗南鎮之「麥當勞」速
    食店簽訂興建自用住宅工程契約書，並要求乙○○先行支付
    新臺幣（下同）五十萬元作為材料訂金，乙○○不疑有他，
    陷於錯誤，於訂約後隨即於當日，將五十萬元匯入甲○○指
    定之中華郵政股份有限公司莿桐郵局（下稱莿桐郵局）帳號
    為00000000000000號之陳慧琴（另經檢察官為不起訴處分）
    帳戶內。甲○○於取得上開款項後，旋於當日一次提領四十
    萬元，挪作他用，復於同年十一月一日，將其餘十萬元分批
    提領完畢，郤未購買建築材料準備開工興建。嗣乙○○於同
    年十一月十七日取得建造執照後，見甲○○未有開工興建之
    舉，並多次藉詞推託，始知受騙。
二、案經乙○○訴由雲林縣警察局斗六分局報請臺灣雲林地方法
    院檢察署偵查起訴。
    理    由
甲、程序方面：
    按被告以外之人於審判外之言詞或書面陳述，除法律有規定
    者外，不得作為證據，刑事訴訟法第一百五十九條第一項固
    有明文。惟被告以外之人於審判外之陳述，雖不符刑事訴訟
    法第一百五十九條之一至第一百五十九條之四之規定（即得
    為證據之情形），而經當事人於審判程序同意作為證據，法
    院審酌該言詞陳述或書面陳述作成時之情況，認為適當者，
    亦得為證據。當事人、代理人或辯護人於法院調查證據時，
    知有第一百五十九條第一項不得為證據之情形，而未於言詞
    辯論終結前聲明異議，視為有前項之同意；刑事訴訟法第一
    百五十九條之五定有明文。本件認定事實所引用證人之言詞
    及書面陳述證據，已經本院提示被告表示無意見，迄於言詞
    辯論終結前亦未聲明異議，揆諸前揭規定，可認為已同意作
    為證據；而本院審酌該證人等之陳述及證據資料作成時之情
    況，認為適當，亦查無其他違法取證或其他瑕疵等不實之情
    事，與本案待證事實間並具有相當之關聯性，以之為本案證
    據尚無不當，復無顯有不可信之情況，自得採為證據。又證
    人以外之文書，如係公務員職務上製作之紀錄文書、證明文
    書；從事業務之人於業務上或通常業務過程所須製作之紀錄
    文書、證明文書；除顯有不可信之情況外，得為證據；又其
    他於可信之特別情況下所製作之文書，亦得為證據，刑事訴
    訟法第一百五十九條之四明文規定。本件所引用之文書資料
    ，或係公務員職務上製作之文書，或係從事業務之人於業務
    上或通常業務過程所須製作之文書，或係其他於可信之特別
    情況下所製作之文書，其作成或取得之狀況，並無非法或不
    當取證情事，亦無顯不可信或證據力明顯過低之情形，復經
    本院於審判期日就各該證據依法進行調查、辯論，依刑事訴
    訟法第一百五十九條之四規定，自有證據能力。
乙、實體方面：
一、訊據被告坦承承攬乙○○興建房屋工程而收取五十萬元訂金
    ，並將該筆款項挪作他用，尚無動工興建等事，惟矢口否認
    有詐欺犯行，辯稱：本件係因乙○○資金不足又無法申貸，
    始無法開工，並非伊不願為乙○○興建房屋；乙○○支付之
    訂金伊用於乙○○住處對面工地；事後也已返還乙○○二十
    萬元云云。
二、經查：
(一)被告於九十四年十月二十七日，與乙○○在雲林縣斗南鎮之
    「麥當勞」速食店簽訂興建自用住宅工程契約書後，乙○○
    旋於當日下午一時十二分許，自斗南郵局帳戶內匯款五十萬
    元入被告指定之陳慧琴在莿桐郵局申設之帳號為0000000000
    0000號帳戶內，而被告於同日即委託陳慧琴自該帳戶內提領
    四十萬元，復於同年十一月一日，將其餘十萬元分批提領完
    畢，惟均未動工為乙○○興建房屋之事實，業據被告供承在
    卷，核與證人乙○○、陳慧琴於原審證述之情節相符（見一
    審卷一三七、一三八、一五六頁），並有郵政國內匯款執據
    、工程款訂金收據各一紙、工程契約書暨建築材料附表一份
    及陳慧琴上開郵局帳戶存摺內頁影本一份在卷可稽（見警卷
    第二十七至三十一頁）。
(二)本件乙○○房屋於九十四年十一月十七日取得建造執照，興
    建之開工日期為九十四年十二月二十一日，業據證人周士傑
    證述在卷，並有建築工程開工申報書一紙可按（見一審卷第
    一五四、一七０頁），雖距被告與乙○○訂約之同年十月十
    七日已約有二個月，然被告既已收取乙○○之材料訂金五十
    萬元，自應為乙○○興建自用住宅工程之材料作準備，郤未
    曾在乙○○預定做為興建自用住宅工程之土地上動土，亦未
    曾整地，甚至連建築材料都未準備，更未見有購買建築材料
    送到工地之情事（見本院卷第五十四頁），被告亦承認未準
    備建築材料送到工地（見本院卷第五十六頁），故被告於與
    乙○○簽訂興建自用住宅工程契約書後，均未購買建築材料
    準備開工興建，而多次藉詞推託，則被告顯然有不法所有之
    詐欺意圖。
(三)被告辯稱：乙○○支付之訂金用於乙○○住處對面工地等語
    ，經檢察官聲請傳訊該工地所有人丙○○到庭證稱：被告興
    建其房屋於九十三年十二月訂約，工程蓋到一半即停工，於
    九十四年十月二十八日結算，所付工程款比實際完工部分，
    超過一百多萬元云云，提出承攬契約書及工程結算表等影本
    為證（見本院卷第五十至五十二、六十四至六十六頁），足
    見被告所辯不實，並非將取得乙○○支付之材料訂金五十萬
    元，用於興建丙○○房屋工程上，堪認被告於九十四年十月
    二十七日與乙○○簽約當時，已因無資金，否則其又何以只
    將丙○○房屋蓋到一半即停工，其已明知資金短絀，已無為
    他人興建房屋之能力甚明；且其於與乙○○簽約取得五十萬
    元後，即於同日委託陳慧琴自該帳戶內提領四十萬元，再於
    同年十一月一日，將其餘十萬元分批提領完畢，迨於本件乙○○房屋興建之開工日期九十四年十二月二十一日，不僅未
    曾在乙○○土地動工，亦未曾整地，甚至連建築材料都未送
    到工地，未有開工興建之舉，而多次藉詞推託，被告有施用
    詐術行為甚明。
(四)被告固於原審供稱：本件係因乙○○資金不足又無法申貸，
    始無法開工，並非伊不願為乙○○興建房屋（見一審卷第一
    四四頁），證人乙○○於原審亦證稱：第一次開工時，我因
    經濟不允許，所以有阻止周士傑建築師不要報開工等語（見
    一審卷第一四四頁）。但證人乙○○於原審復證稱：被告後
    來又跟我說，他去問銀行，銀行同意我以個人名義再用該筆
    土地核貸一百五十萬元，所以我才同意第二次申報開工，而
    被告於九十五年一月一日竟未到場施工（見一審卷第一四四
    、一四八頁），乙○○既於銀行同意核貸一百五十萬元後，
    第二次申報開工，並於九十四年十一月十七日取得建造執照
    ，興建之開工日期為九十四年十二月二十一日，如被告未有
    詐騙意圖，亦應在此時即可配合乙○○順利開工，是縱該工
    程，因乙○○貸款未能下來而遲延，被告亦不能藉故，而於
    取得材料訂金五十萬元後，不為購買建築材料作開工準備，
    是被告上開所述，不能作為被告有利之證明。又被告供稱已
    還乙○○二十萬元（見本院卷第二十六頁），乙○○亦承認
    被告尚欠其三十萬元（見本院卷第四十一頁），但本院九十
    七年十一年二十六日辯論庭時，被告請求予以三個月期限，
    可全部返還乙○○（見本院卷第八十一頁），本院改期於九
    十八年二月十八日開庭，此段期間郤未見被告償還乙○○分
    文，明顯拖延訴訟程序；被告雖償還乙○○二十萬元，仍不
    能脫免其詐欺罪責。
(五)公訴意旨復認被告將乙○○支付之五十萬元挪作私人用途，
    亦構成侵占罪嫌。然依卷附工程契約書第四條載明：「付款
    方式以工程進度支付，簽約或程契約時須付五十萬元訂金…
    」、第十一條載明：「本工程之不足款，俟全部工程完工後
    付清」等字句（見警卷第二十八頁），足認該五十萬元訂金
    係作為全部工程款之一部分，乙○○支付予被告時，業轉為
    被告所有，核與侵占罪係將自己持有他人之物而易持有為所
    有之主、客觀構成要件不符，併此敘明。
(六)綜上所述，被告所辯不足採信，被告詐欺犯行堪以認定。
三、按行為後法律有變更者，適用行為時之法律。但行為後之法
    律有利於行為人者，適用最有利於行為人之法律，新刑法（
    九十四年二月二日公布，於九十五年七月一日施行）第二條
    第一項定有明文，故行為人實施犯罪行為後，法律有變更，
    依上開新刑法第二條第一項規定，原則上應適用行為時之法
    律，例外於新法較有利於行為人時，始適用新法，即採「從
    舊從輕原則」。惟基於罪刑法定原則及法律不溯及既往原則
    ，行為之處罰，以行為時之法律有明文規定者為限，必行為
    時與行為後之法律均有處罰之規定，始有新法第二條第一項
    之適用（最高法院九十五年度第八次刑事庭會議決議意旨參
    照），至新舊法孰重孰輕，應以其可罰性範圍及刑之重輕為
    主要比較對象。(1)關於易科罰金者：行為人於犯罪時之刑法
    第四十一條第一項前段規定：「犯最重本刑為五年以下有期
    徒刑以下之刑之罪，而受六個月以下有期徒刑或拘役之宣告
    ，因身  體、教育、職業、家庭之關係或其他正當事由，執
    行顯有困難者，得以一元以上三元以下折算一日，易科罰金
    。」第二項規定：「併合處罰之數罪，均有前項情形，其應
    執行之刑逾六月者亦同。」又行為時之易科罰金折算標準，
    修正前罰金罰鍰提高標準條例第二條前段（現已刪除）規定
    ，就其原定數額提高為一百倍折算一日，則本件行為時之易
    科罰金折算標準，應以銀元三百元折算一日，依現行法規所
    定貨幣單位折算新台幣條例第二條規定，經折算為新台幣後
    ，應以新台幣九百元折算為一日。惟九十五年七月一日修正
    公布施行之刑法第四十一條第一項前段則規定：「犯最重本
    刑為五年以下有期徒刑以下之刑之罪，而受六個月以下有期
    徒刑或拘役之宣告者，得以新臺幣一千元、二千元或三千元
    折算一日，易科罰金。」第二項規定：「前項規定於數罪併
    罰，其應執行之刑未逾六月者，亦適用之。」比較修正前後
    之易科罰金折算標準，以九十五年七月一日修正公布施行前
    之規定，較有利於行為人，則應依修正後刑法第二條第一項
    前段，適用修正前刑法第四十一條第一項前段規定，定其折
    算標準。(2)關於刑法規定各罪法定刑有罰金刑者：原應適用
    罰金罰鍰提高標準條例第一條前段規定：「依法律應處罰金
    、罰鍰者，就其原定數額得提高為二倍至十倍。」於九十五
    年七月一日施行之刑法施行法第一條之一則規定：「中華民
    國九十四年一月七日刑法修正施行後，刑法分則編所定罰金
    之貨幣單位為新臺幣。九十四年一月七日刑法修正時，刑法
    分則編未修正之條文定有罰金者，自九十四年一月七日刑法
    修正施行後，就其所定數額高為三十倍。但七十二年六月二
    十六日至九十四年一月七日新增或修正之條文，就其所定數
    額提高為三倍。」以刑法第三百三十九條第一項普通詐欺罪
    為例，該條第一項規定：「意圖為自己或第三人不法之所
    有，以詐術使人將本人或第三人之物交付者，處五年以下有
    期徒刑、拘役或科或併科一千元以下罰金。」罰金部分如依
    罰金罰鍰提高標準條例第一條前段規定，應為銀元二千元至
    一萬元（即新台幣六千元至三萬元），如依刑法施行法第一
    條之一規定，為新台幣三萬元，依新刑法第二條第一項規定
    比較適用結果，則應適用罰金罰鍰提高標準條例第一條前段
    規定較為有利。
四、核被告所為，係犯刑法第三百三十九條第一項詐欺取財罪。
    原審予被告論罪科刑，固非無見。惟原審未予詳查，逕認被
    告犯罪不能證明，為無罪判決諭知，洵有違誤。公訴人上訴
    指摘及此，為有理由，自屬無法維持，應由本院撤銷改判之
    。爰審酌被告犯罪方法、手段、所生之危害及犯罪後之態度
    等一切情狀，量處有期徒刑八月，以資懲戒。因其犯罪時間
    在九十六年四月二十四日之前，依九十六年七月十六日施行
    之中華民國九十六年罪犯減刑條例第二條第一項第三款規定
    減其刑期二分之一，應減為有期徒刑四月，並諭知如易科罰
    金以銀元三百元（即新台幣九百元）折算壹日，
據上論斷，應依刑事訴訟法第三百六十九條第一項前段、第三百
六十四條、第二百九十九條第一項前段，刑法第二條第一項、第
三百三十九條第一項、（修正前）第四十一條第一項前段，罰金
罰鍰提高標準條例第一條前段、第二項，中華民國九十六年罪犯
減刑條例第二條第一項第三款、第七條、第九條，判決如主文。
本案經檢察官郭珍妮到庭執行職務。
中    華    民    國    98    年    3     月    4     日
                  刑事第一庭審判長法官  黃  崑  宗
                                  法官  王  明  宏
                                  法官  蔡  長  林
以上正本證明與原本無異。
不得上訴。
                                書記官  李  培  薇
中    華    民    國    98    年    3     月    5     日
附錄本案論罪科刑法條全文：
刑法第三百三十九條第一項（普通詐欺罪）：
  意圖為自己或第三人不法之所有，以詐術使人將本人或第三人
之物交付者，處五年以下有期徒刑、拘役或科或併科一千元以下
罰金。


司法院資訊處製作；財團法人民間司法改革基金會備份。
